【裁判字號】    92,上易,541
【裁判日期】    920728
【裁判案由】    竊佔
【裁判全文】
臺灣高等法院臺南分院刑事判決        九十二年度上易字第五四一號  Ａ
      上  訴  人
      即  被  告  甲  ○  ○
右上訴人因竊佔案件，不服臺灣臺南地方法院九十二年度易字第八八號，中華民國九
十二年五月九日第一審判決（起訴案號：臺灣臺南地方法院檢察署九十一年度偵字第
八五三三號），提起上訴，本院判決如左：
      主      文
上訴駁回。
      事      實
一、甲○○明知臺南縣永康市○○段三五七地號土地係乙○○所有，竟自民國（下同
    ）八十九年三月一日起，基於意圖為自己不法之利益，未經乙○○之同意，於如
    附表所示符號Ｂ１、Ｂ２之區域內鋪設水泥，並設置鐵欄杆，做為其所經營之南
    臺養護中心停放車輛之用，嗣經乙○○報警查知上情。
二、案經乙○○訴由臺南縣警察局永康分局報告臺灣臺南地方法院檢察署檢察官偵查
    起訴。
      理      由
一、訊據上訴人即被告甲○○對其佔用告訴人乙○○所有之臺南縣永康市○○段三五
    七地號土地坦認不諱，然辯稱：臺南縣永康市○○段三五七地號土地係告訴人乙
    ○○同意無償借給我使用至政府徵收為止云云。惟查：
（一）告訴人乙○○於警訊時指稱：「我曾於九十一年三月十四日郵局存證信函告知
      甲○○，但甲○○到我家向我說該土地之短牆及水泥地決不拆除，且不歸還土
      地之使用權」等語綦詳（見臺南縣警察局永康分局九十一年五月三十一日警訊
      筆錄），並有存證信函及掛號郵件收件回執一紙、土地登記謄本二紙附卷可參
      ，足證被告確知上開三五七地號之土地係告訴人乙○○所有之土地至明。
（二）另酌以：「告訴人（按指乙○○）所指界之地方為南臺養護中心大門、大門右
      側用綠色鋼板圍起，大門區塊有用磚頭築起矮牆，左側用黃色ㄇ字形欄杆八個
      圍起，內部設土泥地，做為停車場使用，並且在裡面放置十二盆盆栽。停車場
      內停放五臺自小客車、四輛機車」乙情，業經臺灣臺南地方法院檢察署檢察官
      會同地政人員到場勘驗屬實，有勘驗筆錄可按，而徵之複丈成果圖以觀，其中
      Ｂ１、Ｂ２部分為安養院停車場，分別佔用十四點二三平方公尺、二百四十六
      點三○平方公尺，亦有臺南縣永康地政事務所九十一年九月十八日所測量字第
      ０九一０００九一二四號函附複丈成果圖一份附卷足參，足證被告客觀上確有
      佔用告訴人乙○○之三五七號土地無誤（關於臺南縣永康市○○段三五二號地
      號土地之部分，詳後述），且非專供通行所用，而係將前開三五七號土地Ｂ１
      、Ｂ２部分作為安養院之私人停車場，至為炯然。
（三）再者，被告佔用三五七號地號之Ｂ１、Ｂ２部分之土地，面積合計高達二百六
      十點五三平方公尺，顯非供通行所用至明，有臺灣臺南地方法院檢察署檢察官
      勘驗筆錄在卷足佐，而參以證人張青田所證稱：「（是否聽說乙○○告訴甲○
      ○要把土地借用給甲○○使用？）沒有。但是我經被告仲介購買地號永康市○
      ○段三五三地號，在代書事務所裡乙○○有告訴我說可以借用被告所涉竊佔部
      分的土地（乙○○土地）可以讓我使用到政府徵收為止。當初若沒有這樣的條
      件我不會向乙○○購買地號三五三號土地，因為該地沒辦法通道外面去，所以
      乙○○才讓我使用現在甲○○所涉竊佔部分的土地」等語（見原審九十二年二
      月二十一日訊問筆錄），應認係指三五二號土地供為道路預定地之部分，而不
      包括都市計畫預定為兒童遊樂場之三五七號土地（見臺南縣永康市九十二三月
      二十五日所都字第○九二○○一○六九○號函），準此，關於如附表所示之三
      五七號土地中Ｂ１、Ｂ２之部分，被告確有竊佔他人所有之不動產之故意，殆
      無疑義，況被告既明知上開土地係乙○○所有，已如前述，其猶將之用為私人
      用途並蓋為安養院之停車場（內部設土泥地，做為停車場使用，有勘驗筆錄足
      參），而觀諸上開三五七號土地面積廣大，有複丈成果圖一紙可考，而佐以三
      五七號土地係屬變更永康六甲頂都市計畫之兒童遊樂場，其實施日期為七十一
      年五月二十六日乙情，亦有臺南縣永康市九十二年三月二十五日所都字第○九
      二○○一○六九○號函在卷足稽，故臺南縣永康市○○段三五七號地號部分，
      顯非告訴人乙○○所陳供證人張青田通行所用之部分，益見被告主觀上就三五
      七號土地設為安養院之私人停車場乙節，確有意圖為自己不法之利益，要屬明
      灼。
（四）此外，復有土地所有權狀影本二紙、存證信函影本一紙及現場照片八幀（公訴
      意旨誤載為十一幀）在卷可稽。綜上各情相互勾稽，本案事證明確，被告上開
      所辯顯係臨訟諉責飾卸之詞，不足採信，其竊佔告訴人所有之臺南縣永康市○
      ○段三五七號地號土地之犯行，應洵堪認定。又證人張青田已就本案供證如上
      ，被告於本院審理中再請求傳訊證人張青田，核無必要。
二、核被告甲○○所為，係犯刑法第三百二十條第二項竊佔罪，應依刑法第三百二十
    條第一項之規定處斷。原審法院因認被告犯行事證明確，適用刑法第二條第一項
    前段、第三百二十條第二項、第一項、第四十一條第一項前段、罰金罰鍰提高標
    準條例第一條前段、第二條之規定，並審酌被告犯罪之動機、目的係貪圖不法利
    益、佔用方法、佔用面積非狹、所得利益、所生對原所有權人之損害、品行智識
    程度、犯罪後猶矢口否認犯行，態度非佳，顯見並無悔悟之心等一切情狀，量處
    如有期徒刑參月，並諭知如易科罰金以三百元折算一日之標準，以資懲儆。查被
    告行為後，中華民國刑法第四十一條業於九十年一月四日修正，同年月十日經總
    統公布施行，修正後刑法第四十一條第一項規定：「犯最重本刑為五年以下有期
    徒刑以下之刑之罪，而受六個月以下有期徒刑或拘役之宣告，因身體、教育、職
    業、家庭之關係或其他正當事由，執行顯有困難者，得以一元以上三元以下折算
    一日，易科罰金。但確因不執行所宣告之刑，難收矯正之效，或難以維持法秩序
    者，不在此限。」，第二項規定：「併合處罰之數罪，均有前項情形，其應執行
    之刑逾六月者，亦同」；同法施行法第三條之一第一項規定：「刑法第四十一條
    之規定，中華民國九十年一月四日刑法修正施行前已裁判確定之處罰，未執行或
    執行未完畢者，亦適用之。」，第二項規定：「未諭知得易科罰金之處罰者，亦
    同。」。被告行為後，刑法第四十一條有變更，修正前刑法第四十一條僅規定：
    「因身體、教育、職業或家庭之關係，執行顯有困難」，而修正後刑法第四十一
    條第一項前段規定「因身體、教育、職業、家庭之關係或其他正當事由」，經比
    較新舊法，修正後刑法第四十一條第一項前段得斟酌易科罰金之標準較為寬廣，
    較有利於行為人，依刑法第二條第一項前段之規定，自應適用裁判時之法律；另
    就公訴意旨認被告竊佔臺南縣永康市○○段三五二地號土地部分，認不能證明被
    告犯罪，而依公訴人起訴之犯罪事實以觀，應認公訴人係起訴被告以一行為，同
    時觸犯構成要件相同之二竊佔罪（同時竊佔告訴人乙○○所有之臺南縣永康市○
    ○段三五二號Ａ１、Ａ２部分及三五七號Ｂ１、Ｂ２部分之二筆土地），故關於
    公訴人所指被告竊佔如附表所示三五二號土地中關於Ａ１、Ａ２之部分，爰不另
    為無罪之諭知（詳如後述）。原審法院判決認事用法並無不當、量刑亦甚妥適，
    被告仍執前詞否認犯行，指摘原判決不當提起上訴，核無理由，應予駁回。
三、公訴意旨另略以：被告甲○○明知臺南縣永康市○○段三五二地號土地係乙○○
    所有，竟自八十九年三月一日起，基於意圖為自己不法之利益，未經乙○○之同
    意，於如附表所示符號Ａ１、Ａ２之區域內鋪設水泥，並設置鐵欄杆，做為其所
    經營之南臺養護中心人員出入之用，因認被告亦涉有刑法第三百二十條第二項之
    竊佔罪嫌。查：
（一）按刑事訴訟程序之進行乃以事實之認定為其中心，而對於事實之認定並非得由
      裁判官以其主觀為之，故現代文明法治諸國無不要求認定事實應依證據為之，
      刑事訴訟法因而明定犯罪事實應依證據認定之，無證據不得推定其犯罪事實；
      又不能證明被告犯罪或其行為不罰者，應諭知無罪之判決（刑事訴訟法第一百
      五十四條、第三百零一條第一項明文規定）。而證據對於待證事實得發生如何
      之證明力，於刑事程序之立法採擷上本又有法定證據主義與自由心證主義二派
      之論爭，蓋於刑事訴訟程序之肇始，因多採糾問制度，故對於被告之人權保障
      因國家偵審機關強大權利之介入而較為不彰，嗣論者為防止糾問者與審判者之
      專橫，乃在糾問主義下發展出法定證據主義，而以法律明文對於認定有罪證據
      之種類及該證據之證明力加以規定，但隨人類理性之發達，刑事訴訟制度本身
      趨於彈劾主義化之同時，亦對法定證據主義感到不合理，而改採使審判官對於
      事實之認定得依其自由心證為之認定之自由心證主義，使其不再受法律之拘束
      而得到解放，而此乃我刑事訴訟法第一百五十五條第一項「證據之證明力，由
      法院自由判斷。」規定之所由設。然此並非謂審判官對於事實之認定得流於專
      斷，其對事實所為認定仍須經過合理之推理過程。而依學者之所認此合理之推
      理過程，於審判官欲依證據來證明主要直接待證事實是否存在時，不問使用該
      證據所要證明者究係主要直接事實或間接事實，或係該證據對於待證事實、補
      助事實之證明力有關事項均係有適用，而此合理之推理過程，依論者所認，除
      實定法所明文規定之證據法則外，審判官仍須受二大原則─即論理法則及經驗
      法則之拘束，以論理法則及經驗法則為事實之判斷基準。而審判官以論理法則
      及經驗法則為事實認定之際，除須以其既有專門知識及日常生活經驗為經外，
      更須以其本於人之理性為之判斷，方得窺事實之全貌，且此旨亦為我最高法院
      五十三年臺上字第二○六七號判例「證據之證明力如何，雖屬於事實審法院自
      由判斷職權，而其所為判斷，仍應受經驗法則與論理法則之支配。」所是揭。
      然因審判官所為事實之認定，不問於民事程序或刑事程序，要皆屬對於過去存
      否事實之判斷，而屬於歷史之證明，復因訴訟之迅速性及經濟性之要求，對於
      此種事實之認定，學說之通說上均認以對該事實之存在不存在與否，於訴訟上
      之證明可達於有高度之蓋然性為已足，當然於刑事程序上，認定犯罪事實存在
      之此種高度之蓋然性必需「超越合理之懷疑」，使通常一般人均不致有所懷疑
      ，而得確信其真實方可。因而最高法院判例又揭櫫闡明刑事訴訟法上所謂認定
      犯罪事實之證據，係指足以認定被告確有犯罪行為之積極證據而言，該項證據
      自須適合於被告犯罪事實之認定，始得採為斷罪資料；又事實審法院對於證據
      之取捨，依法雖有自由判斷之權，然積極證據不足證明犯罪事實時，被告之抗
      辯或反證縱屬虛偽，仍不能以此資為積極證據應予採信之理由；另刑事訴訟上
      證明之資料，無論其為直接證據或間接證據，均需達於通常一般之人均不致有
      所懷疑，而得確信其為真實之程度，始得據為有罪之認定，若其關於被告是否
      犯罪之證明未能到達此程度，而有合理性懷疑之存在，致使無從形成有罪之確
      信，根據「罪證有疑，利於被告」之證據法則，即不得遽為不利被告之認定；
      其以情況證據斷罪時，尤需基於該證據於直接關係上所可證明之他項情況事實
      ，本乎推理作用足以確證被告有罪，方為合法，不得徒憑主觀上之推想，將一
      般經驗上有利被告之其他合理情況逕予排除（最高法院三十年上字第四八二號
      、同年上字第八一六號、二十九年上字第三一０五號、七十六年度台上字第四
      九八六號、四十年台上字第八六號、七十六年度台上字第四九八六號、三十二
      年度上字第六七號判例可資參照）。
（二）公訴意旨認被告甲○○涉犯竊佔罪嫌，無非係以：告訴人乙○○之指述及複丈
      成果圖為論述之依據。訊據被告於本院審理時均堅詞否認於上開時、地有竊佔
      之犯行，辯稱：臺南縣永康市○○段三五七地號土地係告訴人乙○○同意無償
      借給我使用至政府徵收為止等語（見原審九十二年三月十四日審理筆錄）。
（三）經查：告訴人乙○○陳稱：「在代書事務所我有說四米寬三五二地號是道路預
      定地可以讓張青田使用到外面去，只是讓他通過使用並沒有答應他可以圍起來
      」等語（見原審九十二年二月二十一日訊問筆錄），經核與證人張青田所證稱
      ：「（是否聽說乙○○告訴甲○○要把土地借用給甲○○使用？）沒有。但是
      我經被告仲介購買地號永康市○○段三五三地號，在代書事務所裡乙○○有告
      訴我說可以借用被告所涉竊佔部分的土地（乙○○土地）而讓我使用到政府徵
      收為止。當初若沒有這樣的條件，我不會向乙○○購買地號三五三號土地，因
      為該地沒辦法通到外面去，所以乙○○才讓我使用現在甲○○所涉竊佔部分的
      土地。我本來要跟甲○○合夥開設安養院，但因執照申請不順利耽擱很久，所
      以我就放棄把資金投向其他事業，就把上開通行用的土地租給甲○○開設養老
      院，雖然沒有簽契約書但口頭上有講，三五三號土地因沒有通道，所以一定要
      讓我走系爭通道」等語相互參酌（見原審同日筆錄），足證被告乙○○借用土
      地之緣由，係因證人張青田購買如附表所示三五三號之土地，為供證人張青田
      使用聯外道路，而將Ａ１、Ａ２之部分供被告通行使用至政府徵收時為止，故
      證人林素卿於本院審理時所證稱：「（甲○○當初拿同意書給告訴人簽名時是
      否乙○○有說同意要借用給甲○○？）有，乙○○有說不用簽了，就使用到政
      府徵收為止」，「（當初如何一起去告訴人家？）因為當時我沒事，剛好遇到
      甲○○，甲○○說有事要找乙○○我就跟甲○○一起去找乙○○。甲○○在場
      曾問乙○○可否借用土地使用，拿同意書給告訴人簽名，但告訴人說不用簽名
      ，信用就好，讓被告使用到政府徵收為止」，「（同意書一紙是否被告當初所
      提出的（提示並告以要旨）？）我無法確認是不是庭上這張同意書，時間很久
      了，且不是我切身之事情。但確實是和庭上一樣的十行紙所書寫的同意書」等
      語（見原審九十二年二月二十一日訊問筆錄），應認僅止於道路預定地之三五
      二號地號之部分，亦即，如附表所示三五二地號Ａ１、Ａ２之道路預定地之部
      分，應認係經告訴人乙○○同意無償使用至政府徵收時為止，蓋以證人張青田
      既係臺南縣永康市○○段三五三號土地之所有權人，苟無法通行三五二號土地
      ，即無購買三五三號土地之實益，此業據證人張青田證述明確（見原審九十二
      年二月二十一日訊問筆錄），故被告甲○○所稱經告訴人乙○○同意乙節，應
      認僅限於臺南縣永康市○○段三五二號地號之部分，而未包括範圍廣大之三五
      七號土地部分，應洵堪認定。故酌以證人林素卿、張青田及告訴人所陳述互核
      一致之部分，應認被告甲○○使用上開三五二號土地關於Ａ１、Ａ２部分之土
      地，業經告訴人乙○○同意使用，要屬無訛。而上開Ａ１、Ａ２部分之土地，
      既經告訴人同意乙節非虛，即難認被告甲○○關於上開土地，就竊佔之犯罪不
      法構成要件有何客觀歸責之事實存在，益徵被告就附表之Ａ１、Ａ２部分，並
      無意圖為自己不法利益之主觀犯意至明，是本件被告所涉上開犯行，既乏其他
      積極證據證相佐，而參諸認定犯罪，既須依積極證據證明，此為刑事訴訟法上
      嚴格證明之原則，苟無積極證據，或積極證據已有顯然之瑕疵，無從為不利於
      被告之認定時，即應為有利於被告之認定，更不必有何有利之證據，則被告所
      涉上開公訴人所指之犯行，既未能發現有何其他積極證據，自不能遽以推測或
      擬制之方法，率予入人於罪。
（四）綜上各情相互參酌，本件依調查所得證據，尚不足以證明被告甲○○就附表三
      五二號地號關於Ａ１、Ａ２部分，確有公訴人所指之上開犯行，此外，復查無
      其他積極證據足資證明，揆諸首開法條規定及判例意旨，被告之犯罪尚屬不能
      證明，而公訴人於證據並所犯法條內固未載明被告所為係想像競合犯，然依公
      訴人起訴之犯罪事實以觀，應認公訴人係起訴被告以一行為，同時觸犯構成要
      件相同之二竊佔罪（同時竊佔告訴人乙○○所有之臺南縣永康市○○段三五二
      號Ａ１、Ａ２部分及三五七號Ｂ１、Ｂ２部分之二筆土地），故關於公訴人所
      指被告竊佔如附表所示三五二號土地中關於Ａ１、Ａ２之部分，爰不另為無罪
      之諭知，附此敘明。
據上論結，應依刑事訴訟法第三百六十八條，判決如主文。
本案經檢察官曾銘芳到庭執行職務。
中    華    民    國      九十二      年      七      月      二十八    日
                                  臺灣高等法院臺南分院刑事第三庭
                                      審判長法官  陳    義    仲
                                            法官  陳    清    溪
                                            法官  宋    明    蒼
右正本證明與原本無異。
不得上訴。
                              法院書記官  余    素    美
中    華    民    國      九十二      年      七      月     三十       日
附錄本案論罪科刑法條全文：
中華民國刑法第三百二十條(普通竊盜罪、竊佔罪)
意圖為自己或第三人不法之所有，而竊取他人之動產者，為竊盜罪，處五年以下有期
徒刑、拘役或五百元以下罰金。
意圖為自己或第三人不法之利益，而竊佔他人之不動產者，依前項之規定處斷。
前二項之未遂犯罰之。


司法院資訊處製作；財團法人民間司法改革基金會備份。
